【裁判字號】    95,台上,2856
【裁判日期】    951214
【裁判案由】    遷讓房屋及交還土地等
【裁判全文】
最高法院民事判決            九十五年度台上字第二八五六號
上  訴  人  辛 ○ ○
            壬 ○ ○
            癸 ○ ○
            子 ○ ○
            丑 ○ ○
            寅 ○ ○
            卯 ○ ○
共      同
訴訟代理人  顏 廷 鈺律師
被 上訴 人  甲 ○ ○
            庚 ○ ○
            乙○○○
            丙 ○ ○
            丁 ○ ○
            戊 ○ ○
            己 ○ ○
上列 一 人
法定代理人  巳 ○ ○  住同上
兼上列一人
法定代理人  辰○○○  住同上
共      同
訴訟代理人  王 正 喜律師
上列當事人間請求遷讓房屋及交還土地等事件，上訴人對於中華
民國九十五年四月六日台灣高等法院第二審判決（九十四年度重
上字第四九０號），提起上訴，本院判決如下：
    主  文
原判決除假執行部分外廢棄，發回台灣高等法院。
    理  由
本件上訴人主張：坐落台北市○○區市○段三小段五三五地號之
土地（下稱系爭基地），及其上門牌號碼台北市○○○路二二○
巷十七號建物如原判決附圖（下稱附圖）所示Ａ、Ｂ部分（下簡
稱系爭房屋）為訴外人即上訴人之父柯堯銓（下稱柯堯銓）所有
，柯堯銓於民國七十二年二月十日死亡，由上訴人等七人共同繼
承，基地部分並已辦妥遺產分割登記而為上訴人分別共有。被上
訴人（其中庚○○為於原審追加之被告）共同無權占有系爭房屋
與基地，爰依民法第七百六十七條規定之物上請求權，求為命被
上訴人應自系爭房屋及基地遷出，並將系爭房屋及基地返還上訴
人之判決。
被上訴人則以：系爭房屋連同隔鄰門牌號碼台北市○○○路二二
○巷七、九、十一、十三號（下各稱隔鄰七、九、十一、十三號
房屋）合計五間房屋，與系爭基地及同小段五三六地號之二筆土
地，在日據時期原為日人澀谷嘉助所有，由柯堯銓之父柯錦津所
購買，惟當時除隔鄰七、九、十一、十三號房屋及其等坐落基地
已移轉柯錦津所有外，系爭房屋及基地均未完成移轉登記。台灣
光復後，系爭房屋及基地並由台灣省公產管理處（後改為台灣省
政府財政廳）接管。柯錦津於四十二年死亡，柯錦津七名子女柯
堯銓、柯震勝、柯明鐵、柯福賢、柯福壽（以上五人，下稱柯堯
銓等五子）、柯麗秀與柯世好等人（下稱柯堯銓等七名子女）至
四十七年十二月二十七日，才將隔鄰七、九、十一、十三號等四
間房屋辦妥繼承登記，並由台灣省公產管理機關將此四間房屋坐
落之基地，以出售之原因，移轉登記柯堯銓等七名子女分別共有
，應有部分各七分之一。至系爭房屋及基地則於四十七年三月三
十一日，由柯堯銓代表柯家向台灣省政府財產廳申購，並於同年
四月三十日完成所有權移轉登記，但柯錦津死亡前，即已將上開
五間房屋，按第一審判決附表所示方式，分配予柯堯銓等五子各
自管理使用，期間長達數十年之久。故柯堯銓等五兄弟間，就前
述五間房屋，應有分管及交換使用契約存在。因此，系爭房屋雖
登記為柯堯銓所有，然實際管理使用權人向為訴外人柯明鐵，柯
堯銓所能管理使用者，係隔鄰十一號房屋，其二人間就系爭房屋
與隔鄰十一號房屋存在互為交換使用之租賃關係。此租賃關係在
柯堯銓死亡後，即應由上訴人繼承。至於伊共同居住系爭房屋，
因被上訴人甲○○與其弟庚○○於五十二年間共同向柯明鐵承租
，並於五十五年間，由被上訴人甲○○兄弟二人偕其餘被上訴人
與柯明鐵簽立書面租賃契約。租約簽訂當時，柯明鐵即向被上訴
人甲○○借款新台幣（下同）十三萬元，以押租金之名義載於租
約之內，嗣後柯明鐵更陸續向被上訴人甲○○借款三十二萬元，
合計達四十五萬元，均未收取利息，雙方遂約定以借款利息代租
金之支付。系爭租賃契約租期屆滿後，雖未再以書面續約，但該
租賃契約已變更為不定期租賃。在柯明鐵於七十三年十月二十九
日死亡後，被上訴人未終止其與柯明鐵繼承人間關於房屋交換使
用之租賃契約前，或柯明鐵之繼承人未清償柯明鐵積欠被上訴人
甲○○、庚○○借款債務前，伊均有權繼續居住系爭房屋等語，
資為抗辯。
原審廢棄第一審所為上訴人勝訴之判決，改判駁回其訴及駁回其
追加之訴，無非以：系爭房屋及基地均為上訴人共有，應有部分
各七分之一。被上訴人甲○○、乙○○○及庚○○自五十五年起
即居住於系爭房屋，其餘被上訴人未占有系爭房屋。訴外人柯明
鐵於七十三年十月二十九日死亡，其繼承人為訴外人柯福賢、柯
福壽、柯世好、柯麗秀。又上訴人之被繼承人柯堯銓於七十二年
二月十日死亡之事實，為兩造所不爭執，並有土地及建物登記謄
本、戶籍謄本、繼承系統表等可按，並經履勘現場無訛，有第一
審勘驗筆錄及台北市建成地政事務所測繪之土地複丈成果圖及原
審法院勘驗筆錄可參，自均堪信為真實。查柯明鐵確於五十九年
六月八日將系爭房屋出租予被上訴人甲○○、庚○○，租約係以
被上訴人庚○○名義訂立，簽約當時柯明鐵保證其有出租權利，
關於租金金額原約定為五百元，嗣再更改為柯明鐵向被上訴人甲
○○、庚○○兄弟借款十三萬元不須付利息，租金亦不須支付，
而係以上揭借款利息抵付。且系爭房屋租期屆滿後，被上訴人甲
○○、高國華仍繼續使用系爭房屋，柯明鐵或上訴人等均未為反
對之意思表示，有租賃契約書、借據原本可稽，並經證人即系爭
租約介紹人之一周陳寶桂證述屬實，再參以該借款金額十三萬元
，如以法定利率年息百分之五計算，每月利息約為五百四十二元
，經核該借款利息金額與當時雙方原所約定之租金五百元亦屬相
當，足證柯明鐵確有向被上訴人甲○○、庚○○兄弟借款十三萬
元，雙方當時確有約定以借款利息抵付租金，並非無租金之約定
。又依證人柯福賢、柯福壽及住於系爭房屋之老鄰居李文良、陳
林秀陽之證述，足認系爭房屋確係原所有權人柯堯銓分配予柯明
鐵居住管理使用，並未定期限或為不得出租或其他處分之限制，
且柯堯銓知悉柯明鐵將系爭房屋出租予被上訴人甲○○、庚○○
，迄至上訴人提起本件訴訟止，柯堯銓或上訴人均未曾異議或為
任何權利主張為真實。依民法第四百六十四條規定，柯明鐵與柯
堯銓對於系爭房屋應成立不定期之使用借貸關係，自堪認定。另
被上訴人甲○○、庚○○果為無權占有人，所有權人柯堯銓或其
繼承人即上訴人等對於知悉系爭租約訂定後，以至於租期屆滿被
上訴人甲○○、庚○○繼續使用租賃物，迄至上訴人提起本件訴
訟止，豈有知情仍未曾異議，或為任何權利主張之理，足證柯明
鐵本於其與柯堯銓對系爭房屋之使用借貸關係，確有出租系爭房
屋之權利。而系爭房屋租期屆滿後，被上訴人甲○○、庚○○仍
繼續使用系爭房屋，出租人柯明鐵或其繼承人及所有權人即柯堯
銓或其繼承人即上訴人等均未為反對之意思表示，按之民法第四
百五十一條規定，自應認系爭租約已視為不定期限繼續契約，被
上訴人甲○○、乙○○○夫婦及被上訴人庚○○占有系爭房屋，
並非無權占有。柯明鐵、柯堯銓二人於生存期間並未終止系爭使
用借貸契約，柯明鐵、柯堯銓之繼承人迄今亦仍未曾表示終止其
間之使用借貸契約，則系爭使用借貸契約仍繼續存在於柯明鐵、
柯堯銓之繼承人間。又系爭租賃契約已於六十二年六月八日起成
為不定期租賃契約，上開使用借貸關係復未終止，則該不定期租
賃契約與使用借貸契約均仍繼續存在，柯明鐵之繼承人與柯堯銓
之繼承人即上訴人均應繼承上開不定期租賃契約及使用借貸契約
之效力。承租人即被上訴人甲○○、庚○○即得對柯堯銓之繼承
人即上訴人主張不定期租賃契約之效力，被上訴人甲○○、庚○
○仍得本於不定期租賃契約關係占有使用系爭房屋，被上訴人乙
○○○既係經承租人同意使用系爭租賃物，亦非無權占有。從而
，上訴人依民法第七百六十七條所有物排除侵害與返還請求權之
規定，訴請被上訴人自系爭房屋及基地遷出，並將系爭房屋及基
地返還上訴人，洵屬無據，應予駁回等詞，為其判斷之基礎。
按借用人非經貸與人之同意，不得允許第三人使用借用物，此觀
民法第四百六十七第二項規定自明。查依證人柯福賢、柯福壽之
證言，堪認柯堯詮並不知柯明鐵出租系爭房屋情事，另證人李文
良、陳林秀陽亦未證述柯堯詮就系爭房屋有無限制柯明鐵出租或
處分之情形，亦即未能證明柯堯詮有同意柯明鐵出租系爭房屋情
事。原審逕以證人柯福賢、柯福壽之證言與證人李文良、陳林秀
陽證述大致相符，即認定柯明鐵有出租系爭房屋之權利，已有可
議。次按上訴人曾於七十四年七月間委請律師以存證信函予被上
訴人甲○○及庚○○之妻，催請渠等將無權占有之系爭房屋返還
與上訴人等，已經被上訴人自認，且自行提出該存證信函為證。
查上訴人既以被上訴人甲○○等人無權占有系爭房屋為由，請求
其遷讓房屋交還土地，則上訴人是否已依民法第四百七十二條第
二款、第四款規定向借用人柯明鐵之繼承人表示終止使用借貸契
約，即有詳為查明之必要。倘上開使用借貸契約業經終止，則柯
明鐵之繼承人已無使用系爭房地之正當權源，被上訴人就系爭房
地縱與之有不定期租賃關係存在，得否以之對抗上訴人，主張其
對系爭房地非屬無權占有，即有再事斟酌之必要。上訴論旨，指
摘原判決不當，求予廢棄，非無理由。
據上論結，本件上訴為有理由。依民事訴訟法第四百七十七條第
一項、第四百七十八條第二項，判決如主文。
中    華    民    國  九十五  年   十二   月   十四   日
                      最高法院民事第六庭
                          審判長法官  許  朝  雄
                                法官  謝  正  勝
                                法官  鄭  玉  山
                                法官  吳  麗  女
                                法官  袁  靜  文
      本件正本證明與原本無異
                                      書  記  官
中    華    民    國  九十五  年   十二   月  二十六  日
                                                      Ｑ


司法院資訊處製作；財團法人民間司法改革基金會備份。
